【裁判字號】    90,上易,833
【裁判日期】    900710
【裁判案由】    詐欺
【裁判全文】
臺灣高等法院臺中分院刑事判決                      九十年度上易字第八三三號
    上  訴  人  甲○○
    即  被  告
    選任辯護人  張績寶
                張繼準
右上訴人因詐欺案件，不服臺灣台中地方法院八十九年度易字第三二０七號中華民國
九十年二月十六日第一審判決（起訴案號：臺灣台中地方法院檢察署八十九年度偵緝
字第一一八號），提起上訴，本院判決如左：
      主  文
原判決撤銷。
甲○○意圖為自己不法之所有，以詐術使人將本人之物交付，處有期徒刑陸月，如易
科罰金以參佰元折算壹日。
      事  實
一、甲○○於民國（下同）八十六年十二月十五日，明知其財務已陷於週轉不靈之狀
    態，無力再長期繳納互助會款，竟萌歹念，意圖為自己不法之所有，向不知情之
    丁○○等人招攬參加由其擔任會首之民間互助會一會，約定該互助會開標地點在
    臺中縣大里市○○路三十五巷十三號，含會首共二十四人（中途再加入三人，共
    二十七人），每人每會之會款為新台幣（下同）五萬元，採內標方式標會，會期
    自八十六年十二月十五日起至八十九年二月十五日止，每月十五日開標一次，由
    甲○○負責主持開標，並於開標後代收死會及活會會款，再交付給得標會員，活
    會會員係以每會應繳會款扣除得標者所出之標息後繳納會款，首會會款共一百三
    十萬元（五萬元乘以二十六人等於一百三十萬元）由會首甲○○取得。詎甲○○
    得款後於該互助會進行至八十七年六月中旬時，見時機已成熟，即無故停標而避
    不見面，且逃匿無蹤，至此丁○○始知有詐。
二、案經丁○○訴由臺灣臺中地方法院檢察署檢察官偵查起訴。
      理  由
一、訊據上訴人即被告（以下簡稱為被告）甲○○坦承於前開時間有招攬上開互助會
    及該互助會於八十七年六月中旬開標並收取會款後即停標等事實不諱，惟矢口否
    認有詐欺之犯行，辯稱：上開互助會於進行至第三會時即有會員無力繳會款，且
    伊之經濟能力又不好，故伊始宣告停標云云。惟查右開犯罪事實迭據告訴人丁○
    ○指訴綦詳，並有上開互助會簿影本一份在卷足稽。次查上開互助會確係自八十
    七年六月十五日開標並收取會款後即停標等情，亦據證人丙○○結證在卷。第查
    被告於上開互助會停標後即逃匿無蹤，嗣經檢察官通緝後於八十九年一月二十八
    日始遭緝獲，亦為被告所是認，並有臺灣台中地方法院檢察署通緝書一份附卷足
    按。再查被告於上開時間所交付用以抵充會款之以其妻江富娟為發票人之支票確
    自八十七年十月十七日即陸續退票，亦有支票影本十紙及退票理由單影本三紙等
    在卷可稽。矧查被告於八十六年十二月十五日招攬上開二十七人之互助會後，於
    八十七年六月間即宣告停標，前後僅進行七會（約僅進行四分之一強），且停標
    後又逃匿無蹤，參以其於本院調查時亦自承當時經濟能力不佳等情以觀，足見其
    於招攬該互助會之初，主觀上即具有不法所有之意圖甚明。綜上所述，足證被告
    上開所辯顯係飾卸之詞，不足採信。是罪證明確，其犯行堪以認定。
二、核被告所為係犯刑法第三百三十九條第一項之詐欺取材罪。其同時向多位不知情
    之互助會會員詐取財物，為同種想像競合犯，應從一重處斷。原審予以論罪科刑
    ，固非無見，惟查被告並不成立行使偽造私文書罪（詳如後述），原審認被告亦
    成立行使偽造私文書罪，容有可議。被告上訴意旨否認犯罪，雖無理由，但原判
    決既有上述可議之處，應由本院將原判決予以撤銷改判。爰審酌被告犯罪之動機
    、目的、手段、所生危害及犯後否認犯罪等一切情狀，量處如主文第二項所示之
    刑，並諭知易科罰金之折算標準，以示懲儆。
三、公訴意旨另以：被告於前開時間並分別冒用案外人陳啟峰、黃添益等二人之名義
    標取會款，因認被告另涉有行使偽造私文書之罪嫌云云（此部分起訴法條雖未敘
    及，但起訴書之事實欄已記載，應在起訴範圍之內）。按犯罪事實應依證據認定
    之，無證據不得推定其犯罪事實，刑事訴訟法第一百五十四條定有明文。次按事
    實之認定，應憑證據，如未能發現相當證據，或證據不足以證明，自不能以推測
    或擬制之方法以為裁判基礎。又認定不利於被告之事實，須依積極證據，苟積極
    證據不足為不利於被告事實之認定時，即應為有利於被告之認定，更不必有何有
    利之證據（最高法院三十年上字第八一六號、四十年臺上字第八六號判例參照）
    。訊據被告始終否認有行使偽造私文書之犯行，辯稱：陳啟峰、黃添益等二人確
    有參加上開互助會，該二人係伊於大里溪整治工程工作時所認識，曾於八十七年
    三月十五日及同年四月十五日分別打電話委託伊幫忙代為標取會款，伊收取會款
    後亦已交付給該二人，並非冒標云云。經查證人黃添益於本院調查時到庭結證稱
    ：「我與被告甲○○是在大里溪整治工程工作時認識的，我有參加上開互助會，
    並於八十七年四月十五日委託被告以利息一萬八千元標得會款，標到後被告在同
    月間已分二次將會款交給我，後來因我跑路，所以被告找不到我」等語。至證人
    陳啟峰雖因住居所不明以致本院無法傳喚到庭作證，但證人黃添益亦證稱：「我
    與陳啟峰也是在大里溪整治工程工作時認識的，他也有參加上開互助會，並於八
    十七年三月十五日委託被告以利息一萬七千元標得會款」等語。此外復查無其他
    確切證據足資證明被告確有冒用陳啟峰、黃添益等二人之名義標取會款之犯行，
    是此部分被告之犯罪要屬不能證明。惟因公訴人認此部分與前開科刑部分係屬具
    有牽連關係之裁判上一罪，故不另為無罪之諭知，併此敘明。
四、據上論結，應依刑事訴訟法第三百六十九條第一項前段、第三百六十四條、第二
    百九十九條第一項前段、刑法第三百三十九條第一項、第四十一條第一項前段、
    罰金罰鍰提高標準條例第一條前段、第二條，判決如主文。
本案經檢察官乙○○到庭執行職務。
中      華      民      國      九十      年      七      月     十     日
                                臺灣高等法院臺中分院刑事第八庭
                                      審判長法  官  羅  得  村
                                            法  官  林  輝  煌
                                            法  官  劉  榮  服
右正本證明與原本無異。
除檢察官得上訴外，餘不得上訴。
如不服本判決應於收受送達後十日內向本院提出上訴書狀，其未述上訴之理由者並
得於提起上訴後十日內向本院補提理由書（均須按他造當事人之人數附繕本）。
                                            書記官  陳  俞  豪
中      華      民      國      九十       年     七     月    十一     日
                                                                        Ｒ


司法院資訊處製作；財團法人民間司法改革基金會備份。
